【裁判字號】    98,台上,4948
【裁判日期】    980828
【裁判案由】    常業重利等罪
【裁判全文】
最高法院刑事判決            九十八年度台上字第四九四八號
上  訴  人  丁○○
選任辯護人  王炳輝律師
上  訴  人  乙○○
選任辯護人  王炳輝律師
上  訴  人  戊○○
選任辯護人  袁烈輝律師
上  訴  人  甲○○
            丙○○
            己○○
            庚○○
            辛○○
            壬○○
            癸○○
            子○○
            丑○○
上列上訴人等因常業重利等罪案件，不服台灣高等法院台中分院
中華民國九十七年十一月二十七日第二審更審判決（九十七年度
上更(一)字第一六八號，起訴案號：台灣台中地方法院檢察署九十
五年度偵字第一五００八、一五００九、一五０一０、一五０一
一、一五０一二、一五０一五、一五０一六、一五０一七、一五
０一八、一五０一九、一五０二０、一五０二一、一五０二二、
一五０二七、一五０二八、一五０二九、一五０三０、一五０三
一、一五０三二、一五０三三、一五０三四、一五０三五、一五
０三六、一五０三七、一五０三八、一五０三九、一五０四一、
一五０四二、一五０四三、一五０四四、一五０四五、一五０四
六、一五０四七、一五０四八、一五０四九、一五０五０、一五
０五一、一五０五二、一五０五三、一五０五四、一五０五五、
一五０五六、一五０五七、一五０五八、一五０五九、一五０六
０、一五０六一、一五０六二、一六七七七、一六七七八、一六
七七九、一七一八六、一八一九八號），提起上訴，本院判決如
下：
    主  文
上訴駁回。
    理  由
按刑事訴訟法第三百七十七條規定：上訴於第三審法院，非以判
決違背法令為理由，不得為之。是提起第三審上訴，應以原判決
違背法令為理由，係屬法定要件，如果上訴理由書狀未依據卷內
訴訟資料，具體指摘原判決不適用何種法則或如何適用不當，或
所指摘原判決違法情事，顯與法律規定得為第三審上訴理由之違
法情形，不相適合時，均應認其上訴為不合法律上之程式，予以
駁回。本件原審經審理結果，認為上訴人甲○○、丁○○、戊○
○、己○○、庚○○、辛○○、壬○○、癸○○、子○○、丑○
○、乙○○、丙○○有原判決事實欄即原判決附表一二所載之犯
罪事實，因而撤銷第一審關於上訴人等部分之不當判決，比較行
為時與裁判時法律，分別改判仍論處丁○○、己○○、庚○○、
辛○○、子○○、丑○○共同犯修正前刑法常業重利各罪刑，並
適用修正前牽連犯之規定，從一重分別論處乙○○、丙○○、甲
○○、壬○○、癸○○、戊○○修正前刑法常業重利各罪刑，併
均為相關從刑之諭知，已詳敘調查、取捨證據之結果及憑以認定
犯罪事實之心證理由。從形式上觀察，原判決並無足以影響判決
本旨之違法情形存在。按事實之認定、證據之取捨與證據之證明
力如何，均屬事實審法院得自由裁量、判斷之職權，苟其此項裁
量、判斷，並不悖乎通常一般人日常生活經驗之定則或理則上當
然存在之法則，又已於判決內論敘其何以作此判斷之心證理由者
，即不得任意指為違法，而資為第三審上訴之適法理由。本件原
判決依憑證人洪慶志、郭哲敏、鍾齡慧、廖德祐、林松德、林松
濤、楊福全、黃明義、李文輝、周文濱、郭妍妏、黃錦龍、呂明
城、張智銘、蘇義鈞、蕭國彬、王智民、蕭子曰、曾雪莉、梁雲
鵬、郭小蓓、詹婉琦、李欣益、林志遠、鄧仲文、林孟軒、周心
玲、陳佳鴻、馮世豪、范宏文、吳振錦、羅士蘋、賴卉婷、吳洹
騰、陳己發、陳志豪、王景升、陳春林、李奕廷、陳尚謙、藍振
中、陳明輝、陳英樺、施安蕙與原判決附表一三所示借款人、簡
瑞鼎分別於警詢、偵查及第一審之證詞，及乙○○、丙○○、甲
○○、丁○○、戊○○、己○○、辛○○、壬○○、癸○○、子
○○、丑○○、庚○○所為不利於己之供詞，暨原判決附表五所
示之扣押物、借款人等用以為借款擔保之證件、所有權狀資料、
票據等證據，資以認定上訴人等共同為原判決事實欄二三四（即
原判決附表一二）所載之犯罪事實，已於理由內詳為說明認定所
憑之依據與得心證之理由。對於甲○○、戊○○辯稱：彼等均不
是幹部，只是受僱之員工；丁○○辯稱：僅係單純投資，未參與
實際經營；乙○○辯稱：所出資之各該據點均係獨立運作、互不
相涉，沒有互相調度、支援、聚集關係；己○○辯稱：台北Ｃ區
僅經營至民國九十五年三月間即結束，至於九十五年七月六日所
查獲之新台幣一百五十三萬元與本件犯罪無關；戊○○辯稱並無
原判決犯罪事實欄四(三)7.所載剝奪行動自由之犯罪事實，伊非集
團幹部，祇是為員工各云云。如何皆非可採，並已依憑卷內證據
資料，逐一指駁論述綦詳。且說明：上訴人等所經營之地下錢莊
，雖係分散於上述各個據點，惟上述地下錢莊各該據點乙○○均
有投資一定資金，而各該據點所製作之表格係依據乙○○所指定
之格式為之，且各該據點並須於每星期五將報表傳真予乙○○，
各該據點負責人或幹部又按月聚會，於聚會中商議該地下錢莊放
款之廣告內容後，再由乙○○負責委託「米瑟奇媒體科技公司」
辦理，各該據點之成員並有流動即據點互調之情況存在，上述地
下錢莊之經營雖分散於各地，然其間係有犯意之聯絡，自應論以
共同正犯（原判決理由貳、甲、二(一)4.）。再本件上訴人等常業
重利犯行，既符合行為時常業犯之構成要件，即無集合犯適用之
餘地（原判決理由欄貳、甲、三四）。又敘明：(一)丁○○所涉台
灣台北地方法院九十五年度易字第二八一三號諭知不受理判決犯
行、台灣台中地方法院檢察署九十五年度偵字第二一七九０、二
一七九一號就丙○○、丑○○移送併辦部分、如原判決附表一編
號157 洪惠君部分、戊○○就如同附表編號46所示犯妨害自由罪
、丙○○就原判決犯罪事實欄四之（三）之1.、2.、8.所示之恐
嚇罪、甲○○就如原判決犯罪事實欄四之（三）之5.、6.所示之
恐嚇罪、乙○○就如原判決犯罪事實欄四之（三）之8.所示之恐
嚇罪、癸○○就如原判決事實欄四之（三）之9.所示之恐嚇罪等
部分，與有罪判決之間均具有修正前刑法牽連犯之裁判上一罪之
關係，應併予審理。(二)公訴意旨另以：上訴人等基於常業重利之
犯意，共同於如原判決附表四所示之時間，將如同附表所示之款
項借貸予如同附表所示之人，因認此部分上訴人等亦犯有常業重
利罪嫌云云，經審理結果，尚屬不能證明，惟因依公訴意旨認與
有罪部分具實質上一罪之關係，爰不另為無罪之諭知等旨。原判
決所為論斷及說明，核與論理法則或經驗法則，俱屬無違，亦無
適用法則不當或應於審判期日調查之證據而未予調查之違法情事
。再查，原審之審判長於審判期日朗讀廖俊欽之陳述並告以要旨
，詢以有何意見，戊○○答稱：「……妨害自由的部分我無法接
受，我知道一些被害人在警方做筆錄時，警方會說若是寫重一點
或許可以不用還款，所以有很多的被害人到現在都還沒有還款，
他說我妨害自由根本就不是事實。」復於原審之審判長詢以尚有
何證據請求調查時，答稱：「沒有」等語（原審卷(二)第八十二、
九十二頁）。戊○○就廖俊欽警詢時之陳述，僅爭執其證明力，
原判決復已說明如何符合刑事訴訟法第一百五十九條之五之規定
而有證據能力之旨（原判決理由欄壹、一），原判決採納廖俊欽
在警詢時之陳述，認定戊○○有原判決附表一編號所示妨害自
由之犯行，自無違法。甲○○、丁○○、戊○○、己○○、壬○
○、癸○○、子○○、丙○○上訴意旨均以伊等僅負責或從事特
定區域之業務，與其他據點並無橫向聯絡，或謂伊等與其他共同
被告不相熟稔，亦無行為之分擔；丁○○、戊○○、乙○○、庚
○○、辛○○、丑○○並以伊等行為，於刑法常業重利罪刪除後
，應依集合犯適用刑法第三百四十四條重利罪；戊○○又以原判
決採納廖俊欽於警詢時之陳述，認定伊有原判決事實欄四(三)7.所
記載妨害自由之犯罪事實，違於證據法則，並有理由不備之違法
各云云。均係置原判決所為之明白論斷於不顧，猶執已為原審指
駁之陳詞爭辯，及對原審取捨證據與判斷證據證明力之職權行使
，恣意指其為違法，自非適法之第三審上訴理由。再原判決既認
戊○○、己○○所犯原判決附表一二所示之犯罪已經證明，未依
職權傳喚廖俊欽訊問，亦未依己○○之聲請調取花蓮區中小企業
銀行板和簡易型分行有關編號Ｄ型二三六號保管箱最後一次開箱
日期，而為無益之調查，要無理由不備或應於審判期日調查之證
據而未予調查之違法。戊○○、己○○以原判決未傳喚廖俊欽，
又未為上揭函查而有違法，難謂為合法之第三審上訴理由。次按
刑事訴訟之上訴制度，其允許受不利益判決之被告得為上訴，乃
在許其為自己之利益，請求上級法院救濟而設，故被告不得為自
己之不利益而提起上訴。查原判決認定上訴人等多次重利行為，
其中於九十五年六月三十日前之犯行部分，係犯單一常業重利罪
；原判決附表三所示即九十五年七月一日後所犯部分，為實質數
罪。原判決附表一編號66、125、167部分，行為時雖均在九十五
年七月一日（含）之後，原判決認屬常業重利犯行之一部，未依
實質數罪予以併罰，對上訴人等自屬有利。丁○○、己○○、壬
○○、癸○○、子○○、乙○○主張伊等所犯此三次重利行為應
無常業重利罪之適用云云，自係為其自己之不利益而提起上訴，
顯與被告為自己利益請求救濟之上訴制度本旨相違，其等此部分
上訴，自非合法。又按量刑輕重，係屬事實審法院得依職權自由
裁量之事項，苟已以行為人之責任為基礎，並斟酌刑法第五十七
條各款所列情狀而未逾越法定刑度，不得遽指為違法。原判決認
定庚○○、辛○○、丑○○犯常業重利罪，已經證明，就如何量
刑一節，並已詳敘其審酌之事項及理由（原判決理由欄貳、甲、
十(二)），核無逾越法定刑度或違法情形，庚○○、辛○○、丑○
○徒憑主觀之見解，任意指摘原判決關於伊等之量刑違法，殊非
適法之上訴第三審理由。至上訴人等就有關常業重利罪部分其餘
上訴意旨，或係就屬原審採證認事職權之適法行使任意指摘為違
法，或對與構成要件無涉之枝節，重為單純事實之爭執，均難謂
為適法之第三審上訴理由。衡以上述之說明，應認其等就常業重
利及戊○○就妨害自由部分之上訴違背法律上之程式，均予以駁
回。又原判決認定乙○○、丙○○、甲○○、壬○○、癸○○牽
連犯刑法第三百零五條之恐嚇罪部分，核屬刑事訴訟法第三百七
十六條第一款之案件，重罪之常業重利罪上訴部分，既因不合法
而駁回，輕罪部分，本院無從併為實體上之審究。另原判決認定
上訴人等另犯原判決附表編號三所示刑法第三百四十四條之重利
罪部分，亦屬刑事訴訟法第三百七十六條第一款所列之案件，上
訴人等就此部分提起上訴，自非合法，應併予駁回。
據上論結，應依刑事訴訟法第三百九十五條前段，判決如主文。
中    華    民    國  九十八  年    八    月  二十八  日
                      最高法院刑事第十二庭
                          審判長法官  黃  一  鑫
                                法官  張  春  福
                                法官  林  勤  純
                                法官  李  錦  樑
                                法官  陳  國  文
      本件正本證明與原本無異
                                      書  記  官
中    華    民    國  九十八  年    九    月    三    日
                                                      Ｅ


司法院資訊處製作；財團法人民間司法改革基金會備份。
